臺灣臺中地方法院民事判決　　　　　　　　100年度簡字第6號
原　　　告　郭志仲
被　　　告　盧明裕
上列當事人間請求損害賠償事件，原告提起刑事附帶民事訴訟，
經本院刑事庭（99年度附民字第370號）移送前來，本院於民國
100年4月27日言詞辯論終結，判決如下：
    主      文
被告應給付原告新臺幣460,000元及自民國100年4月28日起至清
償日止，按週年利率百分之5計算之利息。
本判決原告得假執行。
    事實及理由
壹、程序方面：
    按訴狀送達後，原告不得將原訴變更或追加他訴。但擴張或
    減縮應受判決事項之聲明者，不在此限，民事訴訟法第255
    條第1項第3款定有明文。次按通常訴訟事件因訴之變更或一
    部撤回，致其訴之全部屬於民事訴訟法第427條第1項或第2
    項之範圍者，承辦法官應以裁定改用簡易程序，並將該通常
    訴訟事件報結後改分為簡易事件，由原法官或受命法官依簡
    易程序繼續審理，為同一地方法院適用簡易程序審理事件事
    務分配辦法第4條第1項所明定。經查，本件原告起訴原聲明
    請求被告給付新臺幣（下同）974,200元及自民國99年7月9
    日起至清償日止，按週年利率百分之7計算之利息；嗣於本
    院100年4月27日言詞辯論期日則減縮聲明為請求被告給付
    460,000元及自100年4月28日起至清償日止，按週年利率百
    分之5計算之利息，核屬減縮應受判決事項之聲明，依首揭
    民事訴訟法第255條第1項第3款規定，應予准許。又原告減
    縮聲明後，其請求金額在50萬元以下，爰依民事訴訟法第
    427條第1項規定及同一地方法院適用簡易程序審理事件事務
    分配辦法第4條第1項規定改行簡易程序，合先敘明。
貳、兩造之主張：
一、原告起訴主張：
  (一)被告於95年間某日，透過報紙之分類廣告，向真實姓名、年
    籍均不詳之成年男子，在臺中市之某不詳處所，以1張7,000
    元之代價，購入如附表所示之支票3紙（下稱系爭3紙支票）
    ，均係來路不明，並無兌現可能之票據，亦非正當商業上往
    來應收帳款之支票，且知悉自己所經營之通訊行已營利不善
    ，並週轉困難，毫無還款之能力，竟意圖為自己不法所有，
    並基於反覆實施詐欺之犯意，於取得系爭3紙支票後未幾，
    即接續在95年底起至96年初之密接時間，持向原告行使而佯
    稱系爭3紙支票係正常往來所取得應收帳款之客票，其因業
    務經營所需欲購買通訊器材，有週轉之必要，並以系爭3紙
    支票為擔保向原告借款，而以此方式施用詐術，致原告誤信
    系爭3紙支票之發票人係有支付能力之人而陷於錯誤，原告
    並因此至少交付460,000元之款項予被告。嗣經原告屆期提
    示系爭3紙支票請求兌現，惟均因「存款不足及拒絕往來戶
    」而遭退票，原告向被告查問後，始知受騙。
  (二)對被告抗辯所為之陳述：
    訴外人郭俊杰確曾向原告借過錢，但是累計到一個金額後，
    原告就不願意再借錢給他，後來郭俊杰才說他有一位朋友也
    就是被告在開通訊行，就帶原告去找被告。剛開始是被告與
    郭俊杰一起來找原告，郭俊杰要向原告借錢，原告不願意，
    被告就表示他在做通訊行有客票，不然由被告向原告借錢。
    便由被告向原告借錢來幫助郭俊杰，故原告乃經由被告之同
    意而匯款三次給郭俊杰。其後被告亦曾單獨來向原告借錢二
    、三次以上，原告則交付現金予被告。因為被告曾經就其中
    一張支票背書，故被告應對系爭3紙支票負責等語。
  (三)並聲明：如主文第1項所示；原告並願供擔保，請准宣告假
    執行。
二、被告則以：
  (一)被告未曾向原告借錢或騙錢，郭俊杰與原告本來就是朋友，
    被告與原告則原本並不認識，是郭俊杰缺錢，要向原告借錢
    ，怕原告不借給他，就找來被告作擔保，故每次都是由被告
    與郭俊杰一起和原告見面，且都是郭俊杰自己向原告表明要
    借款，錢也是由郭俊杰拿取，而郭俊杰拿支票向原告借款之
    情形不只起訴書所載之8紙支票。況且先前原告與郭俊杰之
    間私下就有借貸關係，被告並不知情。另原告於本院當庭提
    出之4張匯款單，與被告無關。又刑事判決固認定被告有拿
    如附表所示3紙支票向原告騙得482,600元之金額，惟被告只
    有就如附表編號3、票面金額77,500元之支票1紙背書，並未
    就其餘2紙支票背書，故被告僅願意給付原告77,500元。
  (二)被告雖曾於99年6月11日檢察官偵訊時，承認有拿如起訴書
    附表所載8紙支票向原告借錢；惟此乃因當時郭俊杰表示其
    房屋被拍賣，且其母親得癌症，被告一時同情郭俊杰，就決
    定幫他擔罪，但是被告現在已感到後悔。
  (三)被告另曾於本院刑事庭99年9月23日準備程序中，承認有拿5
    紙支票包括系爭3紙支票向原告借錢；惟當時也是基於幫郭
    俊杰擔罪的心態。不過後來原告竟然聲請郭俊杰當證人，郭
    俊杰也當庭講出對被告不利的話，被告覺得自己是在幫郭俊
    杰擔罪，郭俊杰卻不幫被告說話，所以才決定說出實情，但
    被告並未對刑事判決提起上訴等語，資為抗辯。答辯聲明；
    原告之訴駁回。
參、本院得心證之理由：
一、原告主張：被告於95年間某日，向不詳成年男子購入系爭3
    紙支票後，竟意圖為自己不法所有，並基於反覆實施詐欺之
    犯意，接續於95年底起至96年初之密接時間，持向原告行使
    而佯稱系爭3紙支票係正常往來所取得應收帳款之客票，其
    因業務經營所需欲購買通訊器材，有週轉之必要，並以系爭
    3紙支票為擔保向原告借款，而以此方式施用詐術，致原告
    誤信系爭3紙支票之發票人係有支付能力之人而陷於錯誤，
    原告並因此至少交付460,000元之款項予被告。嗣經原告屆
    期提示系爭3紙支票請求兌現，惟均因「存款不足及拒絕往
    來戶」而遭退票，原告向被告查問後，始知受騙等語。而被
    告固坦承其曾於如附表編號3、票面金額77,500元之支票1紙
    背書，且表示願意給付原告該票面金額77,500元；惟仍否認
    有向原告借錢或騙錢之情事，並以上揭情詞置辯。經查：
  (一)被告於上開時間、地點，與郭俊杰共同向不詳成年男子，購
    入如附表編號3所示支票後，再持以向原告借款，且該紙支
    票經原告屆期提示，因存款不足及拒絕往來戶而遭退票之事
    實，業經被告於檢察官偵訊（見臺灣臺中地方法院檢察署〔
    下稱臺中地檢署〕99年度他字第3190號偵查卷宗〔下稱他字
    卷〕第19頁）、本院刑事庭準備程序及審理（見本院刑事庭
    99年度易字第2317號審判卷宗〔下稱刑事一審卷〕第20、33
    、34、79、80頁）時，供述綦詳，復經證人郭志仲（見他字
    卷第17、18頁，刑事一審卷第52至56頁）及原告（見他字卷
    第19、20頁，刑事一審卷第75至79頁）於檢察官偵訊、本院
    刑事庭審理時，分別證述明確，並有如附表編號3所示支票
    及退票理由單各1紙（見他字卷第11頁）在卷可稽。
  (二)被告於上開時間、地點，與郭俊杰共同向不詳成年男子，購
    入如附表編號1、2所示支票後，再持以向原告借款，且該2
    紙支票經原告屆期提示，均因存款不足及拒絕往來戶而遭退
    票之事實，業經被告於偵訊（見他字卷第19頁）時，供述綦
    詳，復經證人即原告（見他字卷第17、18頁，刑事一審卷第
    52至56頁）、郭俊杰（見他字卷第19、20頁，刑事一審卷第
    75至79頁）於檢察官偵訊、本院刑事庭審理時，分別證述明
    確，並有如附表編號1、2所示支票及退票理由單各2紙（見
    他字卷第7、8頁）在卷可稽。
  (三)被告嗣雖辯稱：伊與郭俊杰拿給原告的支票，伊與郭俊杰都
    有背書，除如附表編號3所示支票外，其他支票都不是伊交
    給原告的云云。然原告於99年11月30日本院審理時證稱：「
    （問：盧明裕交給你的支票，你是否每一張都有請他在後面
    背書？）答：沒有每一張。比如說他這次拿兩張給我，我叫
    他們兩個人都在1張上面背書給我，不用每一張都背書。如
    果有跳票，我就找通訊行」、「（問：盧明裕有背書的張數
    ？）答：應該是兩張，但是有1張，我找不到了」、「（問
    ：是否可以確認所提出來的跳票的支票都是盧明裕交給你？
    ）答：是。郭俊杰的我有另外保存」等語（見刑事一審卷第
    53、54頁）。而證人郭俊杰於本院刑事庭100年1月27日審理
    時亦證稱：「（提示他字卷第7至14頁，並告以要旨，這8
    張支票有無辦法辨識是否你跟盧明裕一起去借的？）答：96
    年3月31日立鋼企業，有，一開始是我拿去銀行，銀行不收
    。後面才衍生所有的都跳票。96年4月20日鈺祥企業社，這
    張我有看過，96年4月30日議昌公司付款人聯邦銀行，我也
    有看過。是我和盧明裕帶去銀行的，銀行拒收之後，我有跟
    郭志仲說，我要拿現金給他」等語（見刑事一審卷第78頁）
    。再者，被告於本院刑事庭100年1月27日審理時既供承：「
    （問：一起去的狀況，拿芭樂票的情況有幾次？）答：去都
    拿好幾張票，有的是客票，有的是買來的」、「（問：曾經
    有拿到芭樂票去借錢的次數？）答：最多兩次，但是張數不
    曉得。包括芭樂票、客票，我都有背書」等語（見刑事一審
    卷第80頁），可見被告確曾持數紙購得之支票向原告借款。
    況且，如附表編號3所示支票之票面金額僅77,500元，惟被
    告於99年6月11日檢察官偵訊時供稱：「（問：你還他多少
    錢？）答：就郭志仲剛所述的二十多萬左右」等語（見他字
    卷第19頁）；且於本院刑事庭99年8月24日準備程序時則供
    稱：「我不會用錢跟他和解，他從我這裡拿走三十多萬元」
    等語（見刑事一審卷第20頁）。衡情倘若被告僅持如附表編
    號3所示票面金額為77,500元之支票1紙向原告借款，且未積
    欠其他借款，何以被告竟願意償還原告高達2、30萬元之金
    額？可見被告上開辯解，顯係事後卸責之詞，不足採信。是
    如附表編號1、2所示2紙支票確亦係被告持以向原告借款，
    而交付予原告，應堪認定。
  (四)被告另辯稱：伊與郭俊杰當時只是想把支票當作工具，想在
    支票屆期前把錢存進去，或拿現金把票換回來，沒有詐欺取
    財的故意云云。然如附表所示3紙支票，係被告以每紙7千元
    之價格，向不詳成年男子購入，且被告明知該等支票並無兌
    現之可能乙節，業經被告於檢察官偵訊（見他字卷第19頁）
    時，供認無訛；再參以被告於本院刑事庭99年9月23日準備
    程序時供承：「（問：如果沒有拿這些票過去，郭志仲是否
    會借你們錢？）答：他需要票才有辦法，如果我們沒有拿票
    過去，他是不會願意借我們錢」等語（見刑事一審卷第34頁
    ），證人郭俊杰於本院刑事庭100年1月27日審理時證稱：「
    （問：盧明裕拿這些買來的支票跟郭志仲換現金時，有無說
    支票如何來的？）答：盧明裕有說是客票，也有說是朋友的
    票」等語（見刑事一審卷第76頁）。益見被告明知如附表所
    示3紙支票無兌現之可能，猶持以向原告借款，並向原告佯
    稱係應收帳款客票及友人之支票，且該等支票經原告屆期提
    示，均因存款不足及拒絕往來戶而遭退票，堪認被告確有詐
    欺取財之故意至明。
  (五)末按告訴人、證人之陳述有部分前後不符，或相互間有所歧
    異時，究竟何者為可採，法院仍得本其自由心證予以斟酌，
    非謂一有不符或矛盾，即應認其全部均為不可採信；尤其關
    於行為動機、手段及結果等之細節方面，告訴人之指陳，難
    免故予誇大，證人之證言，有時亦有予渲染之可能；然其基
    本事實之陳述，若果與真實性無礙時，則仍非不得予以採信
    （最高法院74年臺上字第1599號判例意旨參照）。況人之記
    憶有限，常隨時間之經過而有所遺忘，自不能期待證人刻意
    記憶各項細節，則證人事後所為回憶難免略有模糊之處，當
    不得因指述之細節稍有不同，即認證人之證言不足為採。本
    件刑事案件之證人郭俊杰與告訴人即原告於本院刑事庭審理
    時，關於被告與郭俊杰持向原告借款之支票有無全數背書、
    背書原因等證述，雖有前後不符及相互歧異之處，然其等於
    本院刑事庭審理作證時，距離本案發生時間均已將近4年，
    自難期待證人郭俊杰與原告就實際發生過程能為完全正確之
    陳述，且其等部分證述縱有誇大、渲染之情事，然其等關於
    前開(一)至(四)之證述，經核與相關事證並無不符之處，自不得
    遽以其等證言上關於細節部分稍有瑕疵，而全部均不予採信
    。
  (六)綜上所述，可知被告所辯係屬事後卸責之詞，非可採信。且
    被告所犯上開詐欺取財罪，已據臺中地檢署檢察官以99年度
    偵字第14501號提起公訴，並據本院刑事庭以99年度易字第
    2317號判決被告有罪等情，且被告並未提起上訴等情，已經
    本院調閱上開刑事案卷查明屬實。準此，原告上開主張，堪
    信為真實。
二、按因故意或過失，不法侵害他人之權利者，負損害賠償責任
    ，民法第184條第1項前段定有明文。本件被告既持系爭3紙
    來路不明之支票，佯稱客票，向原告借款，致原告陷於錯誤
    ，先後交付借款合計至少460,000元予被告，原告因而受有
    至少460,000元之損害，則被告自係以詐欺之手法，故意不
    法侵害原告之權利。從而，原告本於侵權行為之法律關係，
    請求被告賠償460,000元，及自100年4月28日起至清償日止
    ，按週年利率百分之5計算之利息，為有理由，應予准許。
三、本件事證已臻明確，兩造其餘攻擊防禦方法及舉證，與本件
    判決結果並無影響，爰不逐一論述，附此敘明。
四、原告固陳明願供擔保，請准宣告假執行，然本件係依民事訴
    訟法第427條第1項所定訴訟適用簡易程序所為被告敗訴判決
    ，應依同法第389條第1項第3款規定，依職權宣告假執行，
    原告就本件所為宣告假執行之聲請，僅在促使法院為此職權
    之行使，本院自不受其拘束，仍應逕依職權宣告假執行，惟
    本件既已依職權宣告，無再命原告提供擔保之必要，故不另
    為准駁之諭知。
五、本件原告係提起附帶民事訴訟，經本院刑事庭裁定移送前來
    ，依刑事訴訟法第504條第2項規定，免徵裁判費；且在民事
    庭審理期間，並未產生裁判費用，故無須為訴訟費用負擔之
    諭知。
中    華    民    國   100    年    5     月    20    日
                  民事第三庭    法  官    許秀芬
以上正本係照原本作成
如對本判決上訴，須於判決送達後20日之不變期間內，向本院
提出上訴狀。如委任律師提起上訴者，應一併繳納上訴審裁判
費。
中    華    民    國   100    年    5     月    23    日
                                書記官    錢  燕
附表：
 ┌──┬───────┬──────┬─────┬──────┬─────┐
 │編號│發票人        │付款人      │支票號碼  │發票日      │票面金額  │
 ├──┼───────┼──────┼─────┼──────┼─────┤
 │1   │立鋼企業股份有│臺灣中小企業│AT0000000 │96年3月31日 │321,500元 │
 │    │限公司        │銀行北屯分行│          │            │          │
 │    │郭玉憑        │            │          │            │          │
 ├──┼───────┼──────┼─────┼──────┼─────┤
 │2   │鈺祥企業社    │華泰商業銀行│AB0000000 │96年4月20日 │83,600元  │
 │    │林國棟        │大同分行    │          │            │          │
 │    │              │            │          │            │          │
 ├──┼───────┼──────┼─────┼──────┼─────┤
 │3   │議昌有限公司  │聯邦商業銀行│UA0000000 │96年4月30日 │77,500元  │
 │    │倪議昌        │汐止分行    │          │            │          │
 │    │              │            │          │            │          │
 └──┴───────┴──────┴─────┴──────┴─────┘